臺灣南投地方法院民事判決
108年度訴字第262號
原      告  李鳳娥  
訴訟代理人  林見軍律師
被      告  李俊輝  
            李俊賢  
            郭李麗卿
上列當事人間分割共有物事件，本院於民國110年10月13日言詞
辯論終結，茲判決如下：
    主  文
兩造共有坐落南投縣○○鎮○○段○○○地號、面積一八二平方公尺之
土地，其分割方法為上開土地分歸被告李俊賢單獨取得，並由被
告李俊賢依附表三所示之金額，對原告及被告李俊輝、郭李麗卿
為金錢補償。
原告其餘之訴駁回。
訴訟費用由被告李俊賢、李俊輝各負擔二百四十分之五，被告郭
李麗卿負擔二百四十分之一，餘由原告負擔。
    事實及理由
一、原告主張略以：
　㈠坐落南投縣○○鎮○○段000地號土地（面積為5,840平方公尺；
    下稱196土地）、197地號土地（面積為182平方公尺；下稱1
    97土地），均為兩造共有，原告、被告郭李麗卿應有部分比
    例均各為12分之1，被告李俊賢、李俊輝應有部分比例均各
    為12分之5。該2筆土地並無依法令或因物之使用目的不能分
    割，亦無契約訂有不分割之期限，且兩造就分割方法未能達
    成協議，原告自得請求裁判分割。又該2筆土地之現況，有
    如附圖一即南投縣草屯地政事務所（下稱草屯地政）複丈日
    期民國108年7月23日土地複丈成果圖（下稱附圖一）所示之
    建物及地上物。
　㈡197土地部分：
    197土地經各共有人同意，分歸被告李俊賢單獨所有，且依
    京瑞資產鑑價機構之估價報告書即附表三所示金額為金錢補
    償，應屬適當之分割方法。
　㈢196土地部分：
　　196土地雖為耕地，惟其上所興建如附圖一所示編號A之建物
    並非農舍，僅為農業設施，不適用農業用地農舍興建辦法（
    下稱農舍辦法）規定；縱為農舍，依農業發展條例（下稱農
    發條例）規定，僅需與土地一併處分或設定負擔，並非不得
    分割；縱認不得原物分割，仍得變價分割；是該土地雖未解
    除套繪，仍得分割。為使各共有人能依應有部分比例，分得
    相應面積土地；被告李俊輝所有如附圖一所示編號A之建物
    ，能坐落在其分得土地；被告郭李麗卿亦同意將分得土地，
    供作與公路之聯絡道路；故依附圖二即草屯地政複丈日期10
    9年3月25日土地複丈成果圖（下稱附圖二）所示方式為原物
    分割，且彼此間依京瑞資產鑑價機構之估價報告書即附表二
    所示金額為金錢補償，應屬適當之分割方法。
  ㈣爰依民法第823條、第824條第2項規定，提起本件訴訟，並  
    聲明：兩造共有197土地，其分割方法如主文第1項所示。19
    6地號土地，其分割方法為如附圖二「暫編地號」196至196⑶
    所示土地，分歸如附表一所示之人單獨所有，並相互依附表
    二所示之金額為金錢補償。
二、被告抗辯略以：
  ㈠被告李俊賢、郭李麗卿部分：同意原告所提分割方案。
  ㈡被告李俊輝：197土地部分，同意原告所提分割方案（含原物
    分割方式及金錢補償金額）。196土地部分為農業用地，其
    上所興建如附圖一所示編號A之建物為農舍，未解除套繪前
    ，依法不得分割；亦不同意原告所提分割方案（含原物分割
    方式及金錢補償金額）。
三、本院之判斷：
　㈠按各共有人，除法令另有規定外，得隨時請求分割共有物；
    但因物之使用目的不能分割或契約訂有不分割之期限者，不
    在此限。又共有物之分割，依共有人協議之方法行之。分割
    之方法不能協議決定，法院得因任何共有人之請求，命為下
    列之分配：一、以原物分配於各共有人；但各共有人均受原
    物之分配顯有困難者，得將原物分配於部分共有人；二、原
    物分配顯有困難時，得變賣共有物，以價金分配於各共有人
    ；或以原物之一部分分配於各共有人，他部分變賣，以價金
    分配於各共有人。以原物為分配時，如共有人中有未受分配
    ，或不能按其應有部分受分配者，得以金錢補償之，民法第
    823條第1項、第824條第1、2、3項定有明文。再按共有人因
    共有物分割之方法不能協議決定，而提起請求分割共有物之
    訴，應由法院依民法第824條命為適當之分配，不受任何共
    有人主張之拘束；惟定共有物分割之方法，固可由法院自由
    裁量，但仍應斟酌各共有人之意願、共有物之性質、價格、
    分割前之使用狀態、經濟效用、分得部分之利用價值及全體
    共有人之利益等有關情狀，定一適當公平之方法以為分割（
    最高法院74年度第1次民事庭會議決議、49年度台上字第256
    9號判決意旨參照）。
　㈡次按農舍起造人應為該農舍坐落土地之所有權人；農舍應與
    其坐落用地併同移轉或併同設定抵押權；已申請興建農舍之
    農業用地不得重複申請。興建農舍之農民資格、最高樓地板
    面積、農舍建蔽率、容積率、最大基層建築面積與高度、許
    可條件、申請程序、興建方式、許可之撤銷或廢止及其他應
    遵行事項之辦法，由內政部會同中央主管機關定之，農發條
    例第18條第4、5項定有明文。已申請興建農舍之農業用地，
    直轄市、縣（市）主管建築機關應於地籍套繪圖上，將已興
    建及未興建農舍之農業用地分別著色標示，未經解除套繪管
    制不得辦理分割，農發條例第18條第5項授權訂定之農舍辦
    法第12條第2項定有明文。又民法第823條所謂依法令或因使
    用目的、契約不能分割，包括「原物分割（含分歸一人及價
    格補償）」與「變價分割」在內；而前開農舍辦法第12條第
    2項所明定「未經解除套繪管制不得辦理分割」之限制（於1
    02年7月3日修法時所增訂），未逾越母法即農發條例第18條
    第5項規定之授權範圍，且屬前開民法第823條所稱「因法令
    不得分割」之限制，並依不真正溯及既往原則，對修正施行
    前已興建農舍之農業用地仍有適用；前開見解，尚無適用上
    疑義，是無以裁定提案予民事大法庭裁判之必要（最高法院
    109年度台上字第2485號判決意旨參照）。亦即，農業用地
    興建農舍辦法第12條第2項所規定「未經解除套繪管制不得
    辦理分割」（於102年7月3日修法時所增定），係民法第823
    條第1項所謂「除法令另有規定」之分割限制，且不論於89
    年農發條例修正前或後取得農業用地、於102年7月3日農舍
    辦法修正生效前或後申請興建農舍，均有前開限制之適用，
    亦不論係以變價、原物分歸一人單獨所有（再以價金補償方
    式分割）等分割方式，均有前開限制之適用，蓋採變價之分
    割方法，將共有物變賣後，勢必造成農舍及其所坐落農業用
    地所有權分離之結果，而與農發條例第18條第4項所規定「
    農舍應與其坐落用地併同移轉」有違，若採原物分配於部分
    共有人（再以金錢補償未獲分配之共有人）之分割方法，依
    民法第824條之1第4項規定，應受補償之共有人就其補償金
    額對於補償義務人所分得不動產有抵押權，將與農發條例第
    18條第4項所規定「農舍應與其坐落用地併同設定抵押權」
    不符，且於補償義務人無法提出補償時，仍將造成共有不動
    產，遭應受補償人(即法定抵押權人)聲請拍賣，致農舍及其
    所坐落農業用地所有權分離之結果，而與農發條例第18條第
    4項所規定「農舍應與其坐落用地併同移轉」有違 ，足見農
    舍辦法第12條第2項所規定「未經解除套繪管制不得辦理分
    割」之限制，不僅於原物分割時有適用，於變價分割或金錢
    補償時亦有適用（臺灣高等法院臺中分院108年度上字第120
    號判決意旨參照、內政部102年10月30日內授中辦地字第102
    66520593號、105年4月27日台內營字第1050804906號函釋亦
    同此見解）。
　㈢原告主張196、197土地均為兩造共有，原告、被告郭李麗卿
    應有部分比例均各為12分之1，被告李俊賢、李俊輝應有部
    分比例均各為12分之5。197土地並無依法令不得分割，前開
    2筆土地均無因物之使用目的不能分割，亦無契約訂有不分
    割之期限，且兩造就分割方法未能達成協議等情，有前開2
    筆土地之土地登記第一類謄本在卷可稽（見本院卷一第43至
    49頁），且為被告所未爭執，自堪信為真實。
　㈣197土地部分
　⒈原告主張197土地以分歸被告李俊賢單獨所有作為原物分割方
    法乙節，業經被告表示同意（見本院卷第161至165頁）。再
    者，該土地為屬農發條例所定之耕地及農業用地，將來自有
    農業使用需求之可能；依農發條例第16條第1項第3、4款、
    第2項規定，固得不受分割後土地面積應達0.25公頃之限制
    ，而得分割為4筆土地，有草屯地政108年5月28日草第二字
    第1080002101號、108年7月2日草第二字第1080002726號、1
    09年1月20日草第二字第1090000220號、109年5月11日草第
    二字第1090001723號、110年1月6日草第二字第1100000027
    號、110年8月19日草第二字第1100003353號等函文（見本院
    卷一第81至82、163、447至448、卷二第31至32、137至138
    頁）；然該土地之面積僅182平方公尺，倘將原物分配與全
    體共有人，而將之分割為4筆土地，將導致分割後土地面積
    微小，雖不違反前開農發條例之規定，惟不利於使用而未能
    發揮較大經濟效用，未必能顧及將來農業使用需求。參以，
    該土地之南面均與公路相鄰，業經本院於108年7月23日會同
    原告與部分被告、草屯地政測量人員至現場履勘屬實，且有
    製有勘驗筆錄、履勘照片在卷可參（見原審卷一第191至214
    頁），應非袋地，自不宜因分割致成袋地。從而，本院斟酌
    依前開方式作為該土地分割方法，業經全體當事人即共有人
    表示同意，與各共有人之意願最為相近；並將原物分割予被
    告李俊賢單獨所有，面積尚能維持182平方公尺，南側亦能
    與公路連接，當能利於使用而發揮較大經濟效用，且能顧及
    將來農業使用需求；故而，經審酌兩造即各共有人之意願、
    彼此間利益之公平、共有物之性質、分割前之使用狀態、分
    割後之利用價值及經濟效用等有關情狀，認將該土地以分歸
    被告李俊賢單獨所有作為原物分割方法，當屬適當公平。
　⒉原告主張197土地由被告李俊賢依附表三所示之金額為金錢補
    償乙節，亦經被告同意（見本院卷第161至165頁）。再者，
    197土地為兩造共有，原告、被告郭李麗卿應有部分比例各
    為12分之1，被告李俊賢、李俊輝應有部分比例各為12分之5
    等節，已如前述；則該土地原物分配與被告李俊賢單獨所有
    ，被告李俊賢自應向其餘當事人即共有人為金錢補償甚明。
    參以，被告李俊賢應為金錢補償之金額，經本院囑託京瑞資
    產機構為鑑價後出具之不動產估價報告書，參考周邊臨主要
    道路之相類土地，依比較法推算標的土地價格，並考量情況
    、價格日期、區域因素、個別因素後，以百分率法評估調整
    標的土地價格，認定土地合理單價應為每坪新臺幣5萬2,000
    元，並據此估算被告李俊賢應依附表三金額對其餘當事人即
    共有人為金錢補償，有該估價報告書在卷可憑。從而，經審
    酌兩造即各共有人之意願、彼此間利益之公平、共有物分割
    後之利用價值及經濟效用等有關情狀，認將該土地經分歸被
    告李俊賢單獨所有後，由被告李俊賢依附表三所示之金額向
    其餘當事人即共有人為金錢補償，亦屬適當公平。
　⒊另按共有人自共有物分割之效力發生時起，取得分得部分之
    所有權；於民法第824條第3項（即金錢補償）之情形，如為
    不動產分割者，應受補償之共有人，就其補償金額，對於補
    償義務人所分得之不動產，有抵押權；該抵押權應於辦理共
    有物分割登記時，一併登記，民法第824條之1第1、4、5項
    定有明文。經查：197土地以分歸被告李俊賢單獨所有作為
    原物分割方法後，由被告李俊賢依附表三所示之金額向其餘
    當事人即共有人為金錢補償，已如前述，則如附表三所示之
    受補償人，就該表所示金額，對被告李俊賢所分得之該土地
    ，有法定抵押權，且應於辦理共有物分割登記時，一併登記
    ，附此敘明。
　㈤196土地部分
　⒈196土地之使用分區為特定農業區、使用地類別為農牧用地，
    屬農發條例第3條第11款所定之耕地，且為同條第10款所定
    之農業用地等節，有該土地登記第一類謄本在卷可稽（見本
    院卷一第43頁），復有草屯地政108年5月28日草第二字第10
    80002101號、108年7月2日草第二字第1080002726號、108年
    10月14日草第二字第1080004188號、109年1月20日草第二字
    第1090000220號、109年5月11日草第二字第1090001723號、
    109年6月30日草第二字第1090002584號、110年1月6日草第
    二字第1100000027號、110年8月19日草第二字第1100003353
    號等函文、南投縣草屯鎮公所（下稱草屯公所）108年9月17
    日草鎮工字第1080028885號、108年10月14日草鎮工字第108
    0031079號、110年8月16日草鎮工字第1100023021號、110年
    8月18日草鎮工字第1100023491號等函文（見本院卷一第81
    至82、163、245至246、281至313、395至397、447至448、4
    89至491頁、卷二第31至32、117至129、133、137至138頁）
    ，復為兩造所未爭執，自堪認為真實。
　⒉196土地上有如附圖一所示編號A之建物乙節，業經本院於108
    年7月23日會同原告與部分被告、草屯地政測量人員至現場
    履勘屬實，且有製有勘驗筆錄、履勘照片，並囑託該所人員
    就系爭土地之現況，測量繪製土地複丈成果圖（即附圖1）
    在卷可參（見本院卷一第191至218頁），應堪認定。又該建
    物經申請有建築執造，並領有草屯公所核發（78）草鎮建（
    使）字第162號、（98）草鎮工（使）字第00025號等2使用
    執照，前者為農舍使用執照，後者為集貨及包裝處理室及溫
    室使用執照，是196土地全部範圍，因前開（前者）農舍使
    用執照，受有套繪管制，目前尚未解除，依農舍辦法第12條
    第2項規定，未經解除套繪管制不得辦理分割等節，有草屯
    公所108年9月17日草鎮工字第1080028885號、108年10月14
    日草鎮工字第1080031079號、110年8月16日草鎮工字第1100
    023021號等函文在卷可稽（見本院卷一第245至246、285至3
    13頁、卷二第117至129頁），亦堪認定。是以，足認如附圖
    1所示編號A之建物，為農發條例及農舍辦法所稱之農舍；19
    6土地為農業用地，因其上已興建如附圖一所示編號A之建物
    即農舍，而受有套繪管制，於解除套繪管制前，不得分割。
　⒊至原告主張前開建物並非農舍，僅為農業設施，不適用農舍
    辦法規定，並非不得分割；縱為農舍，依農發條例規定，僅
    需與土地一併處分或設定負擔，亦非不得分割；縱認不得原
    物分割，仍得變價分割；是該土地雖未解除套繪，然仍得分
    割等等，揆諸前開說明，容有誤會，尚難採信。
四、綜上所述，原告請求分割197土地部分，洵屬有據，經本院
    參酌各共有人之意願、彼此間利益之公平、共有物之性質、
    分割前之使用狀態、分割後之利用價值及經濟效用等有關情
    狀，認兩造共有之197土地分歸被告李俊賢單獨所有，並由
    被告李俊賢依附表三所示之金額向其餘當事人即共有人為金
    錢補償，當屬適當公平之分割方法，爰就該土地之分割方法
    ，諭知如主文第1項所示。至原告請求分割196土地部分，因
    該土地為農業用地，其上已興建如附圖一所示編號A之建物
    即農舍，而受有套繪管制，於解除套繪管制前，不得分割，
    是原告請求分割該土地，為無理由，應予駁回，諭知如主文
    第2項所示。
五、本件事證已臻明確，兩造其餘攻擊防禦方法及所提證據，經
    核與判決之結果不生影響，爰不逐一論述，併此敘明。
六、按因共有物分割、經界或其他性質上類似之事件涉訟，由敗
    訴當事人負擔訴訟費用顯失公平者，法院得酌量情形，命勝
    訴之當事人負擔其一部，民事訴訟法第80條之1定有明文；
    衡以分割共有物訴訟，屬固有必要共同訴訟，應以全體共有
    人為當事人，始為適法，然兩造間未必有訟爭性存在，而具
    非訟事件之性質，是此類訴訟之被告，係因訴訟性質及共有
    人身分致成被告，其與原告間本可互換訴訟主體之地位，其
    等間亦可同受該訴訟結果之利益，倘認為由形式上敗訴之被
    告負擔訴訟費用顯失公平；是原告請求分割197土地部分，
    應由原告及被告按該土地應有部分比例負擔，較為公允。另
    參以196、197土地之價值，爰就訴訟費用之負擔，諭知如主
    文第3項所示。
七、訴訟費用負擔之依據：民事訴訟法第79條、第80條之1。
中　　華　　民　　國　110　　年　　11    月   　3 　　日
                  民事第二庭審判長法　官　徐奇川
                                  法  官  鄭順福
                                  法　官　葉峻石　　
以上正本係照原本作成。
如對本判決上訴，須於判決送達後20日內向本院提出上訴狀。如
委任律師提起上訴者，應一併繳納上訴審裁判費。
中　　華　　民　　國　　110 　年　　11　　月　　3 　　日
                              書記官  沈柏樺
附表一：原告所提分割方案（196土地原物分割部分）
面積為5,840平方公尺   暫編地號 面積（平方公尺） 分歸共有人 196 1534 李俊賢 196⑴ 2209 李俊輝 196⑵ 1375 李鳳娥 196⑶ 722 郭李麗卿 
　　
附表二：原告所提分割方案（196土地金錢補償部分，幣別：新
臺幣）　
 應補償人 李鳳娥 應補償人 郭李麗卿  受補償人 李俊賢 166萬6,014元 29萬3,979元 合計 195萬9,993元 受補償人 李俊輝 504萬9,975元 89萬1,100元 合計 594萬1,075元  合計 671萬5,989元 合計 118萬5,079元  
　　
附表三：原告所提分割方案（197土地金錢補償部分，幣別：新
臺幣）　
 應補償人 李俊賢 受補償人 李俊輝 119萬2,858元 受補償人 李鳳娥 23萬8,572元 受補償人 郭李麗卿 23萬8,572元  合計 167萬0,002元